最高法院刑事判決　　　　　　　　　　　　　　　九十一年度台上字第四四一四號
　　上訴人　台灣高等法院台中分院檢察署檢察官
　　被　告　甲　○
右上訴人因偽造文書案件，不服台灣高等法院台中分院中華民國八十九年五月十六日
第二審判決（八十九年度上訴字第八二七號，起訴案號：台灣台中地方法院檢察署八
十八年度偵字第二二八五五號），提起上訴，本院判決如左：
    主  文
原判決撤銷，發回台灣高等法院台中分院。
    理  由
本件原判決以公訴意旨略稱：緣張國申、張國選為被告甲○之胞弟，被告於民國（下
同）三十八年間來台，張國申、張國選二人留在大陸，而張兵虎為張國申的兒子，八
十七年三月間，被告為協助其姪兒張兵虎來台，乃以探親名義申請張兵虎來台探親，
當時被告故意提供不實資料，供不知情之旅行社在代為辦理入境手續時，在入境申請
資料上填寫張兵虎與張國選為父子關係，張兵虎停留台灣期間期滿於八十七年六月返
回大陸後，八十八年七月間欲再度來台，張兵虎乃在大陸更改名字為張紹明，被告並
又提供上開資料給不知情之旅行社，在入境申請書上填寫張國申與張紹明為父子關係
，供有關單位審查，足生損害於出入境管理局審查對大陸人民來台探親之正確性，經
有關單位審查時，發現張兵虎與張紹明之年籍、身分資料均相同，始查獲上情，因認
被告涉犯刑法第二百十條、二百十六條之罪嫌；但經原審審理結果，認為不能證明被
告犯罪，因而維持第一審諭知被告無罪之判決，駁回檢察官在第二審之上訴，固非無
見。
惟查：審理事實之法院，對於與被告被訴事實有關之證據，應從各方面詳予調查，以
期發現真實，苟有與待證事實相關之證據尚未查竣，即難為有利或不利於被告之判斷
。被告固於警訊陳稱「張國選與張兵虎關係實際上應為叔姪，兩人於八十六年申請入
境時填報父子關係是錯誤的，當初是認為須父子關係才容易申請入境，才會偽報張國
選與張兵虎為父子關係。本來我還不知道張國選偽報大陸親屬關係，公證書寄給我申
請，是等到張國選與張兵虎入境居住我家時，聽到張兵虎叫張國選叔叔，我才詢問搞
清楚為叔姪，知道入境申請書上所填報為錯誤」、「我後來才知道（張紹明於八十八
年七月填報入台旅行證申請書與張兵虎八十六年十一月入境申請書中所填大陸身分證
號碼、出生日期及所貼相片皆相似一事），但已提出張紹明入境申請手續，經我電話
查詢時，弟弟張國申答覆我張紹明與張兵虎乃是同一個人，張兵虎於八十七年六月九
日返回大陸後，在大陸河南家鄉提出申請改名為張紹明」及「我因年紀大了，祇希望
大陸親屬能來台相聚親情，所以才沒有注意寄來的大陸證明文件有錯誤的行為，才代
為填報各項申請入境證件申請書」等語，嗣對於檢察官訊問：「你為何填寫張兵虎與
張國選為父子關係呢？」，則供承「因為父子關係才可入台，我是問旅行社的人，他
們說一定要父子關係才可以，他們來台是看我，兼打工賺錢，因他們在大陸家境清寒
，第一次張國申沒有過來，所以此次我把張兵虎改為張紹明，把他填寫為張國申的孩
子，申請他們二人來台探親，但被發現，我才被移送。……本來是因為張國申與張兵
虎來台，但張國選也想來台，所以他們出此下策，張兵虎的名字改為張紹明是旅行社
的人教我寫的」云云。卷附中華人民共和國河南省清豐縣公證處分別於八十六年十一
月及八十八年四月二十六日所核發之「親屬關係公證書」分別記載：「茲證明申請人
張國選是關係人甲○的同胞兄弟，關係人張兵虎是申請人張國選的長子」及「茲證明
申請人張國申是關係人甲○的胞弟。申請人張紹明是關係人甲○的侄兒」各等語，被
告於上開公證書既均列名為關係人，其有無於政府開放兩岸探親後返回大陸之際，與
張兵虎、張國選等人同使大陸地區公證機構為該不實之記載，而於返台後憑以代辦入
境台灣地區之申請手續，尚未臻明瞭，自有進一步查明之必要。原審未遑審究右開不
利於被告之事證，徒依被告於警訊之所供，及參酌台灣與大陸兩岸相隔半個世紀，資
訊取得不易，被告已為七十餘歲之老者，無法確知其侄姓名及詳細年籍資料，難以期
待其能瞭解實情等由，而為被告有利之認定，自嫌速斷。又本件檢察官起訴書係指訴
被告涉犯刑法第二百十條、二百十六條之行使偽造私文書罪嫌，原判決理由第二項載
稱「本案經本院審理結果，認被告被訴詐欺犯行係屬不能證明，其證據及理由，業據
第一審判決書理由欄記載甚詳，爰引用之」云云，與卷內訴訟資料不合，亦有可議。
檢察官上訴意旨執此指摘原判決不當，非無理由，應認原判決有撤銷發回更審之原因
。
據上論結，應依刑事訴訟法第三百九十七條、第四百零一條，判決如主文。
中      華      民      國    九十一    年      八      月      八      日
                              最高法院刑事第十一庭
                                  審判長法官  呂  潮  澤
                                        法官  陳  世  雄
                                        法官  孫  增  同
                                        法官  林  開  任
                                        法官  黃  一  鑫
      右正本證明與原本無異
                                              書  記  官
中      華      民      國    九十一    年      八      月     十三     日
